臺灣高等法院刑事裁定
109年度抗字第1250號
抗  告  人  
即  自訴人  陳明和


自訴代理人  陳俊傑律師
被      告  呂乾誠



上列抗告人因詐欺等案件，不服臺灣臺北地方法院中華民國109
年7月8日裁定（109年度自字第26號），提起抗告，本院裁定如
下：
    主  文
抗告駁回。                                              
    理  由
一、自訴意旨略以：被告呂乾誠因其母游明仙與抗告人即自訴人
    配偶李燕雪間就臺北市○○區○○○路0段00巷00號頂樓之使用權
    有排除侵害事件之民事糾紛，心懷怨恨，竟意圖為自己不法
    所有，基於詐欺取財之犯意，明知抗告人並未於民國97年7
    月9日20時許，在臺北市○○○路0段0號門口前騎樓下，亦未於
    相隔10分後，於臺北市重慶南路與寧波西街口人行穿越道上
    ，出手毆打被告成傷，詎被告竟佯裝遭抗告人持拐杖毆打，
    而分別於97年7月9日22時許，至臺北市聯合醫院和平院區急
    診室就診，使不知情之醫師王世輝為被告開立診斷證明書登
    載被告受有左上臂多處擦傷（3X0.1公分、3X0.1公分）、左
    前臂多處擦傷（3X0.1公分、3X0.1公分）、右前臂多處擦傷
    （2X0.1公分、3X0.1公分、3X0.1公分、3X0.1公分）；旋又
    於同年月11日7時30分許至同院急診室就診，使不知情之醫
    師張深港為被告開立診斷證明書登載被告受有左前臂瘀青（
    約8.0X8.0公分）。被告旋持該診斷證明書2紙，向臺灣臺北
    地方法院檢察署（後改制為臺灣臺北地方檢察署，下稱臺北
    地檢署）對抗告人提起傷害告訴，致該署檢察官陷於錯誤，
    以97年度偵字第17190號對抗告人提起涉嫌傷害公訴，而原
    審法院刑事庭亦陷於錯誤，以98年度易字第696號判決抗告
    人犯傷害罪，嗣經本院以98年度上易字第2101號判決抗告人
    無罪，惟被告另於98年4月9日向原審法院刑事庭提出刑事附
    帶民事狀，請求抗告人應賠償被告新臺幣（下同）6萬1,560
    元，嗣因被告自行撤回民事訴訟而未得逞，因認被告先後2
    次至醫院就診開立診斷證明書之行為，均係犯刑法第339條
    第1項、第3項之詐欺取財未遂罪。
二、原裁定意旨略以：
　㈠本件抗告人認被告涉有詐欺罪嫌，無非係以被告之刑事附帶
    民事起訴狀暨所附臺北地檢署檢察官97年度偵字第17190號
    起訴書、聯合醫院和平院區診字第0000000、0000000號診斷
    證明書、醫療費用收據、臺北地檢署檢察官97年度偵字第17
    190號不起訴處分書、原審法院97年度北簡字第3488號宣示
    判決筆錄、被告傷勢照片、原審法院98年度易字第696號判
    決、本院98年度上易字第2101號刑事判決、臺北地檢署97年
    8月27日訊問筆錄、另案證人李國勝手繪圖、臺北地檢署98
    年2月12日詢問筆錄、被告之臺北市○○○○○○○○○○○○○○○○○區○○
    ○0000000號診斷證明書、拐杖照片、原審法院98年度附民字
    第151號刑事附帶民事訴訟裁定、原審法院臺北簡易庭通知
    書、函及學者羅秀雄、錢政銘編著法醫學書籍影印資料等為
    其主要論據。
　㈡經查：抗告人前被訴於97年7月9日晚間8時許傷害被告案件（
    下稱前案），先經原審法院以98年度易字第696號判決判處
    拘役50日，嗣經本院以98年度上易字第2101號撤銷原判決，
    改判抗告人無罪確定等情，有各該判決影本附卷可參（見原
    審卷第65-80頁），首堪認定。又被告分別於97年7月9、11
    日至聯合醫院和平院區就診，並各由醫師開立診斷證明書，
    被告嗣於原審法院98年度易字第696號案件程序中，對抗告
    人提起刑事附帶民事訴訟，嗣撤回起訴等情，則有聯合醫院
    和平院區診字第0000000、0000000號診斷證明書、醫療費用
    收據、被告之刑事附帶民事起訴狀影本及原審法院簡易庭98
    年12月25日北簡隆民雙98年北小字第2713號函影本可稽（見
    原審卷第25、33-39、113頁），堪以認定。惟自訴意旨所指
    被告明知未遭抗告人傷害，仍分別於97年7月9、11日至聯合
    醫院和平院區就診，並請不知情之醫師開立診斷證明書，嗣
    向原審法院提起刑事附帶民事訴訟之行為，縱認屬實，然被
    告傳遞「其有遭抗告人傷害」訊息之對象為前開醫院之醫師
    、臺北地檢署之檢察官及原審法院之法官，若因此有致臺北
    地檢署之檢察官及原審法官誤認事實之可能，至多應係被告
    有無誣告行為之範疇，而非被告向抗告人傳遞「其有遭抗告
    人傷害」之不實資訊，進而使抗告人陷於錯誤之行為，且抗
    告人顯無可能對「其有傷害抗告人之行為」產生錯誤認知，
    並因而交付財物予抗告人，是被告所為與詐欺取財罪之構成
    要件有別，則被告自無著手於施用詐術之行為。另查，抗告
    人前案雖經本院判決無罪確定，然該判決理由係以除被告之
    指述及前揭診斷證明書外，尚乏其他積極證據足資佐證被告
    傷勢之成因為據，而未直接認定抗告人與被告當日究竟有無
    肢體接觸或者被告傷勢係如何造成；再參以證人李國勝於前
    案偵查及審理中之供述、前揭診斷證明書及被告於97年7月1
    0日拍攝之照片，足認被告當日確實受有傷勢，此亦經本院
    所審認，則被告主觀上確可能認知、感受其當日手部傷勢即
    為抗告人所造成，而於就診取得相關證明後，分別向抗告人
    提起刑事告訴及民事求償，是被告所為當僅係其訴訟權利之
    行使，尚難僅憑上開抗告人前案經判決無罪確定之結果，遽
    認被告主觀上明知抗告人並無傷害其之行為，而有詐欺取財
    之犯意。
　㈢至抗告人雖聲請調取前案刑事全卷後，就被告傷勢是否為拐
    杖毆打造成乙節送請法務部法醫研究所鑑定，惟前案刑事卷
    宗已逾保存期限，業經銷毀，此有原審法院調卷單及案件校
    核單可按（見原審卷第157-161頁），自已無從調取。又縱
    認被告當時所受傷害並非拐杖毆打所致，被告被訴行為仍非
    施用詐術之行為，已如前述，是上開證據調查聲請當無必要
    ，併此敘明。
　㈣綜上，抗告人提起本件自訴，參照卷內事證，難認被告涉有
    何抗告人所指之詐欺罪嫌，其犯罪嫌疑明顯不足，核屬刑事
    訴訟法第252條第10款之情形，逕以裁定駁回本件自訴。
三、抗告意旨略以：本件為訴訟詐欺，抗告人為直接被害人，被
    告為醫事放射師，深諳如何自傷，騙取本件診斷證明書，且
    抗告人所提出之97年7月9、11日二紙傷害診斷證明書足以證
    明抗告人有訴訟詐欺之犯行，又前揭二紙診斷證明書為本件
    重要證據，且上開2紙診斷證明書與急診病歷並無向聯合醫
    院和平院區調閱之困難，另被告之傷勢由97年7月9日診斷為
    擦傷，旋於二日後之97年7月11日轉成僅左前臂大片瘀傷之
    挫傷，顯不符常理，亦不符拐杖攻擊會產生之「兩側平行線
    狀出血帶」之特殊現象，是有送請法醫研究所鑑定之必要，
    原審未送鑑定，而有應調查證據未予調查之違法云云。
四、按法院或受命法官，得於第一次審判期日前，訊問抗告人、
    被告及調查證據；第1 項訊問及調查結果，如認為案件有第
    252 條、第253 條、第254 條之情形者，得以裁定駁回自訴
    ，刑事訴訟法第326 條第1 項前段、第3 項分別定有明文。
    蓋自訴案件因未經偵查程序，是以賦予法官於第一次審判期
    日前審查之權，於自訴有第252 條所列各款應不起訴之原因
    、第253 條認為以不起訴為適當之得不起訴原因及第254 條
    於應執行刑無重大關係得為不起訴之原因者，得以裁定駁回
    自訴，俾免程序上勞費，乃明定法院或受命法官於第一次審
    判期日前，得審查提起之自訴，有無檢察官偵查結果之應為
    不起訴、得不起訴之情形。再自訴程序除自訴章（刑事訴訟
    法第319條至第343條）有特別規定外，準用公訴章第2 節、
    第3節關於公訴之規定，刑事訴訟法第343 條定有明文。又
    為貫徹無罪推定原則，檢察官就被告犯罪事實，應負舉證責
    任，並指出證明之方法，刑事訴訟法第161 條第1 項亦有明
    文；而刑事訴訟法第161 條、第163 條關於舉證責任與法院
    調查義務之規定，係編列在刑事訴訟法第一編總則第12章「
    證據」中，原則上於自訴程序亦同適用，除其中第161 條第
    2 項之起訴審查機制、同條第3 項、第4 項以裁定駁回起訴
    之效力，自訴程序已分別有第326 條第3 項、第4 項及第33
    4 條之特別規定足資優先適用外，關於第161 條第1 項檢察
    官應負實質舉證責任之規定，亦於自訴程序之抗告人同有適
    用；惟在自訴程序，法院如認案件有同法第252 條至第254 
    條情形，自得逕依同法第326 條第3 項規定，以裁定駁回自
    訴，無須先裁定定期通知抗告人補正（最高法院91年度第4 
    次刑事會議決議意旨參照）。此乃因遭提起公訴或自訴之對
    象，無論事實上或法律上，於精神、時間、經濟、家庭社會
    層面均承受極大負擔，故必有確實、高度之犯罪嫌疑，始允
    提起公訴或自訴；是提起公訴或自訴應以「有罪判決之高度
    可能」為要件，此與開始偵查之單純嫌疑（刑事訴訟法第22
    8 條第1 項）及有罪判決之毫無合理懷疑之確信（刑事訴訟
    法第299 條第1 項）均不相同。且提起公訴或自訴既以「有
    罪判決之高度可能性」為其前提要件，則倘公訴或自訴之提
    起無明顯成立犯罪可能時，猶令被告應訴而負擔刑事訴訟程
    序之苦，顯與正當法律程序之要求有違；是若公訴或自訴之
    提起，尚不足以認定被告有犯罪成立之可能者，程序上應將
    之遏阻於「實體審理」之前，拒絕其進入實體審理。綜上所
    述，我國刑事訴訟法制既以檢察官或抗告人立於當事人之地
    位對被告進行追訴，依無罪推定原則，檢察官或抗告人對於
    指訴之犯罪事實，自均應依刑事訴訟法第161 條第1 項規定
    負提出證據及說服之實質舉證責任。除此之外，刑事訴訟法
    第161 條第2 項定有公訴程序之中間審查機制，法院於第一
    次審判期日前，認為檢察官指出之證明方法顯不足認定被告
    有成立犯罪之可能時，應以裁定定期通知檢察官補正；逾期
    未補正者，得以裁定駁回起訴。而於自訴程序中，則依前揭
    說明，優先適用同法第326 條第1 、3 、4 項有關自訴審查
    程序之特別規定。
五、經查：
　㈠按刑法第339條第1項詐欺罪之成立，以意圖為自己或第三人
    不法所有，以詐術使人將本人或第三人之物交付為要件。所
    謂以詐術使人交付，必須被詐欺人因其詐術而陷於錯誤，若
    其所用方法，不能認為詐術，亦不致使人陷於錯誤，即不構
    成該罪（最高法院46年台上字第260號判例、94年度台上字
    第5286號判決意旨參照）。又所謂行使詐術係指傳遞與事實
    不符合之資訊，進而使相對人有產生錯誤認知可能之行為。
　㈡抗告人指訴被告意圖為自己不法所有，基於詐欺取財之犯意
    ，明知抗告人並未於97年7月9日20時許遭抗告人持拐杖毆打
    ，仍分別於同年月9日22時許，至聯合醫院和平院區就診，
    使不知情之醫師為被告開立診斷證明書登載被告受有左上臂
    、左前臂、右前臂均有多處擦傷；旋又於同年月11日7時30
    分許至同院急診室就診，使不知情之醫師為被告開立診斷證
    明書登載被告受有左前臂瘀青。被告再持該2紙診斷證明書
    ，向臺北地檢署對抗告人提起傷害告訴，致該署檢察官陷於
    錯誤，而對抗告人提起涉嫌傷害公訴，原審法院刑事庭亦陷
    於錯誤，判處抗告人犯傷害罪，且另於98年4月9日向原審法
    院刑事庭提出刑事附帶民事狀，請求抗告人應賠償被告6萬1
    ,560元，嗣因被告自行撤回民事訴訟而未得逞，因認被告設
    有詐欺取財未遂罪嫌云云。然查：縱抗告人所指訴上情為真
    ，惟被告所傳遞之不實訊息為「被告有遭自訴人傷害」，而
    傳遞之對象為聯合醫院和平院區之醫師、臺北地檢署之檢察
    官、原審法院刑事庭法官，倘若臺北地檢署檢察官與原審法
    院刑事庭法官有陷於錯誤之虞，則可能涉犯之罪名應為誣告
    罪，而非屬「被告向自訴人傳遞『被告有遭自訴人傷害』之不
    實資訊，欲使自訴人陷於誤認有『自訴人有無傷害被告』」之
    情，況自訴人就其是否傷害被告乙節，理應知悉，並無陷於
    錯誤之可能；又由被告提起告訴之前案雖經本院判決無罪確
    定，然判決理由係以除被告之指述與2紙診斷證明書外，無
    其他積極證據足以證明被告所受傷勢係自訴人所造成，並未
    認定自訴人於案發當日是否有與被告肢體接觸或被告傷勢之
    成因，另證人李國勝於前案偵查及原審審理中均證稱被告作
    勢要與抗告人吵架，抗告人即自口袋內取出噴霧劑朝被告噴
    ，並舉起拐杖作勢要打被告等語，此為本院98年度上易字第
    2101號判決第4-5頁所載，（見原審卷第76-77頁），足認抗
    告人與被告案發當日有發生爭執，且抗告人有舉起拐杖之行
    為無訛，復參以聯合醫院和平院區2紙診斷證明書與被告於9
    7年7月10日拍攝之照片（見原審卷第33-35、61-63頁），足
    認被告當日確實受有傷勢，是被告主觀上認知、感受其當日
    手部傷勢即為抗告人所造成，與常情無違，則其就診並取得
    相關證明後，分別向抗告人提起刑事告訴及民事求償，被告
    所為係其訴訟權利之行使，尚難僅憑前案經判決無罪確定之
    結果，逕認被告主觀上明知抗告人並無傷害其之行為，而有
    詐欺取財之犯意，是自訴意旨指訴被告所為與詐欺取財罪之
    構成要件不符。從而，原審因認本案顯有刑事訴訟法第252 
    條第10款所定犯罪嫌疑不足之情形，乃裁定駁回自訴，已詳
    敘其認定之理由，經核於法尚無違誤，亦不悖於一般經驗法
    則及論理法則，難謂有何違法或不當。
　㈢抗告人固執前詞為辯，惟查：
　⒈按所謂訴訟詐欺係指行為人以提起民事訴訟為手段，以虛偽
    之陳述，提出偽造或變造之證據，或勾串證人作成虛偽之證
    據，使法院據而作成錯誤之裁判，而達其詐欺取財或得利之
    目的而言，例如持偽造或變造之契約、字據等向法院提起訴
    訟，始構成所謂訴訟詐欺。若所提之證據並非偽造或變造，
    或證人所證述之內容並非與行為人虛偽勾串者，自非詐術。
    抗告意旨稱被告於前案提供聯合醫院和平院區97年7月9、11
    日2紙診斷證明書，為被告利用王世輝、張深港醫師不知上
    開2紙診斷證明書所載擦傷或挫傷係被告諉稱受抗告人拐杖
    所傷之情形下而由該等醫師出具，被告並據而提起告訴，且
    因而使承辦檢察官、原審法院刑事庭法官陷於錯誤云云，訴
    訟詐欺之成立係以行為人藉提起民事訴訟為手段，以虛偽之
    陳述，提出偽造或變造之證據，或勾串證人作成虛偽之證據
    ，使法院據而作成錯誤之裁判，而達其詐欺取財或得利，則
    揆諸前開說明，行為人需提出偽造、變造之證據，然診斷證
    明書乃醫師依其診察、病患主訴，綜合判斷之結果所為之記
    載，觀諸聯合醫院和平院區97年7月9、11日診斷證明書乃分
    別由王世輝醫師、張深港醫師記載：前額胸前紅腫、左上臂
    多處擦傷（3X0.1公分、3X0.1公分）、左前臂多處擦傷（3X
    0.1公分、3X0.1公分）、右前臂多處擦傷（2X0.1公分、3X0
    .1公分、3X0.1公分、3X0.1公分）、胸腹部壓痛（但無明顯
    外傷）；右前臂瘀青（約8.0X8.0公分），係依王世輝、張
    深港兩位醫師依其等醫療專業所為之診察、被告之主訴，綜
    合判斷所出具之診斷結果，且抗告人亦不否認上開2紙診斷
    證明書所記載之被告所受傷勢，僅係就被告所受傷勢之成因
    有爭執，是尚難認該2紙診斷證明書均經偽造、變造，則被
    告固有提起民事訴訟，然難認有「以提出偽造或變造之證據
    ，使法院據而作成錯誤之裁判」之情，況揆諸前開說明，訴
    訟詐欺成立係以行為人以提起民事訴訟為手段，以虛偽之陳
    述，提出偽造或變造之證據，或勾串證人作成虛偽之證據，
    使法院據而作成錯誤之裁判，則做成錯誤裁判之法院應係指
    民事法院，然抗告意旨稱因被告所提出前揭2紙診斷證明書
    而誤認自訴人有傷害被告之事實者為前案承辦檢察官、原審
    法院刑事庭，而非承辦刑事附帶民事訴訟之法院，是自訴意
    旨指訴被告所為與訴訟詐欺有間。
　⒉又由李國勝於前案偵查及原審審理之供述、前揭2紙診斷證明
    書與被告於97年7月10日拍攝之照片，足見被告當日確實受
    有傷勢，是被告主觀上認知、感受其當日手部傷勢係由抗告
    人所造成，未悖於常理，而訴訟制度本係於權利義務關係有
    所爭執，訴請法院定紛止爭，自難僅以被告所為之主張，與
    抗告人有所不同，且前案經判決無罪確定之結果，即謂被告
    有虛捏事實起訴之情，即推認被告提起刑事告訴及民事求償
    係屬訴訟詐欺。
　⒊至抗告意旨稱被告之傷勢是否為拐杖攻擊所造成，有送請法
    醫研究所鑑定之必要，原審未送鑑定，而有應調查證據未予
    調查之違法云云，惟查：原審業已敘明前案刑事卷宗已逾保
    存期限，業經銷毀，自已無從調取，且縱認被告當時所受傷
    害並非拐杖毆打所致，被告被訴行為仍非施用詐術之行為，
    已如前述，是無准予送請法醫研究所鑑定之必要。又抗告意
    旨稱被告明知抗告人未以拐杖傷害被告，而持由不知情醫師
    所出具之抗告人持拐杖傷害被告之不實診斷證明書，而致前
    案承辦檢察官、前案原審法院刑事庭法官陷於錯誤等情，業
    經本院認定非屬訴訟詐欺，而仍認被告所為與詐欺取財構成
    要件不符，卷內亦無其他證據足資佐證被告所為涉犯詐欺取
    財罪嫌。是上開證據調查無准予聲請之必要，原審之認定亦
    無違誤。
　㈣綜上，抗告人徒憑己見，指摘原裁定，為無理由，應予駁回
    。
據上論斷，依刑事訴訟法第412條，裁定如主文。
中　　華　　民　　國　　109 　年　　8 　　月　　7 　　日
                  刑事第四庭    審判長法　官  陳筱珮
                                      法　官  陳玉雲
                                      法　官  邱滋杉
以上正本證明與原本無異。
不得再抗告。
                                      書記官  陳淑婷
中　　華　　民　　國　　109 　年　　8 　　月　　7 　　日